【裁判字號】    96,訴,5851
【裁判日期】    980225
【裁判案由】    債務不履行損害賠償
【裁判全文】
臺灣臺北地方法院民事判決              96年度訴字第5851號
原      告  盈豪國際有限公司
法定代理人  丁○○
訴訟代理人  簡榮宗律師
            許雅婷律師
被      告  大同股份有限公司
法定代理人  丙○○
訴訟代理人  乙○○
            甲○○
上列當事人間債務不履行損害賠償事件，本院於民國98年2月4日
言詞辯論終結，判決如下：
    主  文
原告之訴及假執行之聲請均駁回。
訴訟費用由原告負擔。
    事實及理由
一、原告主張：原告於民國95年12月29日向被告訂購一批8.4
    Amorphous Ribbon（即8.4"非晶矽鋼片材料，下稱矽鋼片）
    ，訂單編號POAMR-951229（B059054），總重量為6萬8,000
    公斤（下稱第1次訂單），擬分批出貨轉售予訴外人韓國
    Woojin Elertric Co., LTD（下稱韓國Woojin公司）。原告
    於96年1月4日，至被告廠房收受第1 次訂單中之49箱、重量
    共計3萬4,231公斤之矽鋼片，並於同年月5 日完成出口報關
    。因矽鋼片包裝特性，而於出貨前之檢查僅能開箱查看上層
    部分是否完好，無法具細靡遺徹底檢查下層部分，直至上開
    矽鋼片出貨後，韓國Woojin公司收受後，始通知原告，該批
    矽鋼片生鏽不堪使用共計有7箱之多。原告於96年2月11日以
    電子郵件檢附照片通知被告上開情事，請求被告依照上一次
    生鏽情形處理賠償事宜，兩造乃協議約定由雙方各負一半賠
    償責任（即被告僅賠償3.5箱生鏽部分），且取消第1次訂單
    其餘未出貨部分，修正第1 次訂單訂購數量為3萬4,231公斤
    ，單價以每公斤美金2.3（即新臺幣74.75元，當時美金對新
    臺幣匯率為1：32.5）計。而被告之賠償即以每公斤2.1元（
    即新臺幣68.67元，當時美金對新臺幣之匯率為1：32.7）折
    讓方式計算同年2月27日訂貨（下稱第2次訂單）之矽鋼片2
    萬7,800 公斤（下稱系爭協議），被告廠銷課課長孔德智，
    於96年2月15日亦以電子郵件方式，將第2次訂單出貨明細傳
    送訴外人陳炳宏，以告知原告此協議內容。然第2 次訂單之
    矽鋼片將於同年4月3日裝船，確定船期於同年4 月20日運送
    ，惟被告卻未於約定交貨時間交付貨物，原告乃於同年3月3
    1日、4月5日、4月14日分別發函催告被告交付貨物，未獲置
    理。原告遂於同年4 月19日委請律師發函催告其交貨最後期
    限為同年4月25日，逾期未履行，即解除契約。就第1次訂單
    中7 箱生鏽之矽鋼片部分，被告已構成不完全給付，此部分
    得以補正，原告依民法第227條第1項適用給付遲延之規定行
    使權利，被告經催告仍不補正，原告自得依民法第254 條規
    定解除契約，並依民法第260 條之規定請求解除契約之損害
    賠償。又雙方雖因契約解除而互負回復原狀義務，惟此部分
    之矽鋼片原告已售予韓國Woojin公司，且7 箱生鏽矽鋼片因
    價值甚低，每公斤僅有美金0.2元至0.3元之價值，被告亦不
    願多負擔運費取回，而放棄取回，原告即請韓國Woojin公司
    直接銷毀，被告即不得再向原告主張；退步言之，縱認原告
    仍負有返還7 箱生鏽矽鋼片之義務，然上開矽鋼片業經銷毀
    而無法原物返還，而原告公司需償還之價額為7 箱矽鋼片以
    每公斤2.3元計算，共計美金1萬1,247.46元（折合新臺幣36
    萬5,542 元），原告亦得以被告需返還原告公司之價金抵銷
    之。另因韓國Woojin公司拒絕收受該瑕疵給付，要求原告自
    給付原告價金中扣除，原告以每公斤美金2.87元售予韓國
    Woojin公司，是原告因被告不完全給付而受有韓國Woojin
    公司不願支付7 箱矽鋼片之損害為美金1萬4,034.874元（計
    算式：每公斤2.87元698.67＝14,034.874）；再者，原
    告將7 箱生鏽矽鋼片出貨予韓國Woojin公司，負有出口運送
    費用及韓國之關稅損失共計美金1,263.14元。是此部分，原
    告因被告不完全給付共受有美金15,298元之損害（計算式：
    14,034.874＋1,263.14＝15,298）。至於第2 次訂單部分，
    被告已構成給付遲延，經原告催告給付而被告仍不履行，原
    告自得依民法第254條之規定解除契約，並依民法第260條之
    規定向被告請求所失利益之損害賠償。而原告原就此部分矽
    鋼片出售韓國Woojin公司，且韓國Woojin公司已發給信用狀
    ，然因被告給付遲延，原告因而解除契約，造成原告受有所
    失利益美金1萬5,390元之損害（即轉售韓國Woojin公司價額
    美金7萬7,490元，扣除成本6萬2,100元），原告均得向被告
    請求等語。並聲明：(一)被告應給付原告102萬9,030元，及自
    起訴狀繕本送達翌日起至清償日止，按年息5％ 計算之利息
    。(二)原告願供擔保，請准宣告假執行。
二、被告則以：
  (一)訴外人陳炳宏自78年2月1日起任職於被告公司，並於92年3
    月28日調任被告公司重電事業部重電桃園一廠，擔任外銷業
    務處處長一職，而原告之法定代理人丁○○即為陳炳宏之配
    偶，陳炳宏並於任職被告期間，同時兼任原告公司之經理，
    原告自94年起即多次透過陳炳宏與被告交易，陳炳宏則基於
    被告外銷處處長一職負責被告與原告間之交易，陳炳宏於雙
    方交易期間均未就其同時為雙方代理之事實向被告陳明，被
    告於陳炳宏96年2 月28日離職後，始知上開情事，是依民法
    第106 條前段之規定，陳炳宏就其未得被告許諾，而同時為
    兩造之代理人所訂立之買賣契約自應認為無效，原告自無從
    就無效之買賣契約對被告主張任何契約上之權利。
  (二)縱認陳炳宏並無雙方代理情形，然原告並未舉證證明第1 次
    訂單中7 箱矽鋼片有可歸責於被告事由致有不完全給付之情
    事。又原告主張兩造曾於96年2 月16日就上開矽鋼片達成系
    爭協議，以折讓價格方式於第2 次訂單補正之，然原告所提
    96年2 月11日電子郵件僅為被告內部呈文，被告並未將之傳
    真予原告，且其右上角文件即有可能係陳炳宏臨訟添加，是
    此電子郵件未能作為兩造有系爭協議之證據。倘認為兩造曾
    達成系爭協議，然被告未曾接獲原告96年2月27日之第2次訂
    單，故第1次訂單中7箱矽鋼片瑕疵無從補正，且無法補正之
    原因係不可歸責於被告。又縱認第1次訂單中7箱矽鋼片有瑕
    疵且未補正均係可歸責被告所致，然國際貿易實務上，出口
    商只要依照信用狀規定輸出貨物後，根據信用狀所載之條款
    ，備妥全部貨運單據連同信用狀一併送交收狀銀行，即可取
    得信用狀上所載之「全數貨款」，故被告應已於出貨後獲得
    全部貨款，嗣後若因其中7 箱矽鋼片具有瑕疵而返還該部分
    之價金予韓國Woojin公司，亦應由原告舉證證明之。另一般
    商業習慣，原告給予韓國Woojin公司之報價中，應已包含每
    公斤商品所需支出之成本（如關稅、運費、進料費用等等）
    及可獲得之利潤，故原告所受損害以其「出售之單價乘以上
    主張之瑕疵數量」，即可涵蓋其所請求之項目、金額，是原
    告請求之數額顯有重複之情。縱認原告未將運費及關稅計入
    轉售價金中，然原告亦應提出支出該運費及關稅之相關證據
    。況原告主張解除契約，自應將瑕疵矽鋼片返還原告，否則
    應償還此部分之價額共計美金1 萬1,247.46元。亦即，若認
    為第1次訂單中7箱矽鋼片有瑕疵且未補正均係可歸責被告所
    致，則原告所受損害應扣除運費及關稅重複計算之金額美金
    1,263.14元，及應賠償被告之金額美金1 萬1,247.46元，而
    僅得請求美金2,787.4 元。且因陳炳宏同時代理兩造為交易
    行為，則原告參與商品特定過程既未發現瑕疵或對瑕疵表示
    異議，亦與有過失，而應於原告可請求之金額中扣除。
  (三)至於第2次訂單部分：被告未曾接獲原告所稱第2次訂單，且
    被告亦否認有系爭協議存在，是原告自應就此訂單已獲被告
    承諾負舉證之責。縱認第2 次訂單成立，然亦因被告之代理
    人陳炳宏有雙方代理行為而無效。退步言之，縱認第2 次訂
    單成立且有效，然原告售予韓國Woojin公司之價金中應已包
    含運費、關稅、保險費等成本，被告未履約時，原告自無須
    給付前開費用，故被告依民法第216條之1之規定，就應賠償
    被告之美金1萬5,390元中扣除原告未履行轉售合約所節省之
    關稅、運費及保險費等成本等語置辯。
  (四)並聲明：1.原告之訴及假執行之聲請均駁回。2.如受不利益
    之判決，被告願供擔保請求免予假執行。
三、兩造不爭執之事實：
  (一)訴外人陳炳宏自78年2月1日起任職於被告公司，於92年3 月
    28日調任被告公司重電事業部重電桃園一廠，擔任外銷業務
    處處長，有為被告簽約及對外代表公司為意思表示之權，但
    被告公司對陳炳宏對外簽約之貨物最低售價設有限制。陳炳
    宏為原告公司法定代理人之配偶。陳炳宏嗣於96年2 月28日
    離職。
  (二)原告於95年12月29日向被告購買矽鋼片68,000公斤（即第1
    次訂單），原告於96年1月4日至被告廠房收受被告49箱共計
    34,231 公斤矽鋼片，並於同年月5日完成出口報關。原告開
    立發票日期為96年4 月15日、面額266萬8,575元之支票支付
    貨款予被告。
  (三)原告將上開貨物售予訴外人韓國Woojin Elertric Co.,LTD
    。
  (四)原告於96年2月11日以電子郵件告知被告第1次訂單所交貨物
    有瑕疵。
  (五)原告於96年4月19日以張堂歆律師事務所（96）律文字第100
    2 號函催告被告應於同年月25日前交付上開貨物，若不交貨
    即解除契約。
四、得心證之理由：
  (一)按代理人，非經本人之許諾，不得為本人與自己之法律行為
    ，亦不得既為第三人之代理人，而為本人與第三人之法律行
    為，但其法律行為，係專履行債務者，不在此限。法律行為
    ，違反強制或禁止之規定者，無效。民法第106條、第71條
    定有明文。
  (二)查訴外人陳炳宏與原告之法定代理人丁○○為夫妻關係，且
    陳炳宏自78年2月1日起任職於被告公司，於92年3 月28日調
    任被告公司重電事業部重電桃園一廠，擔任外銷業務處處長
    ，有為被告簽約及對外代表公司為意思表示之權之事實，有
    陳炳宏資料卡、薪資調整記錄表（見本院卷第56頁）在卷可
    稽，此為兩造所不爭執，是堪認陳炳宏為被告代理人，且與
    原告具有密切之關係。又陳炳宏於任職被告期間，曾於95年
    10月14日以被告外銷處處長「Dr.Chen」名義，向訴外人Mr.
    Ruwan表示原告（即Yinho Internat ional Co., Ltd.）為
    被告合作夥伴，嗣後，陳炳宏再以BH Chen,「Manager of
    Yinho International Co.,Ltd.」身分回覆Dr.Ruwan；及韓
    國Woojin公司於95年10月31日，曾透過Mr.Park 向陳炳宏詢
    問有關矽鋼片之售價，陳炳宏以yinho.co@msa. hinet.net
    作為接收及回覆Mr.Park 及韓國Woojin公司詢問之電子郵件
    位址之事實，有原告不爭執形式上真正之上開電子郵件（見
    本院卷第75頁至第78頁、第83頁至第89頁）附卷可憑；參以
    陳炳宏確認收到韓國Woojin公司之信用狀後，立即通知被告
    產銷課課長孔德智安排矽鋼片出貨事宜之事實，亦有陳炳宏
    與孔德智於95年11月9 日之電子郵件（見本院卷第89頁）在
    卷可查。是被告抗辯陳炳宏於任職被告公司重電事業部重電
    桃園一廠，擔任外銷業務處處長期間，亦同時兼任原告公司
    經理，處理原告對韓國Woojin公司之交易業務等情，尚非虛
    妄。再者，原告主張於96年2月11日以電子郵件告知被告第1
    次訂單所交貨物有瑕疵之電子郵件，乃陳炳宏於96年2 月11
    日上午9時許，以其任職被告時所持有之電子郵件位址：
    danny@heap.tatung.com.tw發出一封以「材料生鏽」為主旨
    ，並附加7個JPG檔案之信件，其內容則為陳炳宏針對該批材
    料生鏽請求被告廠內人員比照前次賠償之處理建議之事實，
    有上開電子郵件（見本院卷第17頁）在卷可稽；參以陳炳宏
    確認收到韓國Woojin公司之信用狀後，立即通知被告產銷課
    課長孔德智安排矽鋼片出貨事宜，復以原告與被告簽訂矽鋼
    片買賣契約，其目的係將矽鋼片轉售韓國Woojin公司以使原
    告獲利等情觀之，是被告抗辯陳炳宏就兩造間之交易行為有
    雙方代理之情，應堪採信。從而，依上開法條之規定，應認
    陳炳宏為兩造所成立之契約係屬無效。
  (三)原告雖主張：陳炳宏於96年2 月28日前任職於被告公司，擔
    任被告公司外銷處處長，惟其上仍有廠長及總廠長之上級，
    對於被告公司出售產品之價格並無完全之決定權限，是陳炳
    宏非有權代理被告公司之人云云。惟查，訴外人陳炳宏自78
    年2月1日起任職於被告公司，於92年3 月28日調任被告公司
    重電事業部重電桃園一廠，擔任外銷業務處處長，有為被告
    簽約及對外代表公司為意思表示之權，被告公司對陳炳宏對
    外簽約之貨物最低售價設有限制之事實，為兩造所不爭執；
    又所謂最低售價限制係指：在成本價之上陳炳宏均可任意報
    價，報價之後即可成立，系爭買賣契約售價係在成本價之上
    ，業經被告訴訟代理人陳明，且為原告所未爭執（見本院卷
    第62頁）。是原告主張陳炳宏無權代表被告公司，應非可取
    。原告另主張：陳炳宏出售產品價格並未超出被告公司所授
    權之價格範圍，則應認本件為被告事前允諾之行為，且未對
    被告有任何不利之情形，是本件交易實非無效云云。然最低
    售價限制僅係就矽鋼片售價之限制，尚不能以此遽認陳炳宏
    代理被告所為之法律行為係經被告事前允諾，且本人即被告
    事後否認陳炳宏所為與原告間之契約關係，並對陳炳宏提起
    背信之刑事告訴（案號：臺灣桃園地方法院檢察署97年度他
    字第1130號），是依民法第106 條、第71條之規定，應認兩
    造間契約係為無效，此與上開契約對於被告利益與否無涉，
    故原告上開主張，亦非可採。
  (四)綜上，陳炳宏為被告代理人，未經被告許諾，又為原告代理
    人，且代理原告及被告成立之買賣契約，有雙方代理之情，
    依民法第106條、第71條之規定，上開契約應屬無效。
五、綜上所述，原告基於陳炳宏所簽立之契約為本件之請求，為
    無理由，應予駁回。至其假執行之聲請，因原告訴已經駁回
    而失所附麗，應併予駁回。
六、本件事證已臻明確，兩造其餘攻防方法，核與判決結果不生
    影響，爰不一一引用，附此敘明。
七、據上論結，本件原告之訴為無理由，依民事訴訟法第78條，
    判決如主文。
中    華    民    國    98    年    2     月    25    日
                  民事第三庭  審判長法  官  丁蓓蓓
                                    法  官  黃明發
                                    法  官  周玉琦
以上正本係照原本作成。
如對本判決上訴，須於判決送達後20日內向本院提出上訴狀。
中    華    民    國    98    年    2     月    26    日
                                    書記官  劉英權


司法院資訊處製作；財團法人民間司法改革基金會備份。
